【裁判字號】    99,易,3015
【裁判日期】    991231
【裁判案由】    詐欺
【裁判全文】
臺灣板橋地方法院刑事判決              99年度易字第3015號
公  訴  人  臺灣板橋地方法院檢察署檢察官
被      告  張毓芳
上列被告因詐欺案件，經檢察官提起公訴（99年度偵字第26026
號），本院判決如下：
    主  文
張毓芳幫助意圖為自己不法所有，以詐術使人將本人之物交付，
處有期徒刑貳月，如易科罰金，以新臺幣壹仟元折算壹日。
    事  實
一、張毓芳對於將自己之金融機構帳戶提款卡，提供給陌生人使
    用，可能因此遭不法份子利用從事詐欺犯罪之情事有所預見
    ，竟仍在不違反其本意之情況下，基於幫助他人詐欺之犯意
    ，於民國99年6 月11日前某時，在不詳地點，將其個人在合
    作金庫商業銀行( 下稱合作金庫) 信維分行所開立帳戶0000
    000000000 號之提款卡及密碼，提供予某真實姓名年籍不詳
    之成年人使用，作為詐欺取財之人頭帳戶。而前述某成年人
    及所屬詐欺集團自張毓芳處取得上述金融卡、密碼後，即共
    同意圖為自己不法所有，基於詐欺取財之犯意聯絡，而為以
    下犯行：
(一)、於99年6 月11日晚間8 時30分許，撥打電話予人在新竹縣之
    翁世晏聯絡，並謊稱因其先前刷卡購物分期設定錯誤，需至
    自動櫃員機操作變更云云，施此詐術手段，使翁世晏陷於錯
    誤，遂依其指示於同日晚間9 時許，在新竹縣湖口鄉鳳山村
    某便利商店內操作自動櫃員機，誤將新臺幣( 下同) 25,159
    元匯入張毓芳前述銀行帳戶。
(二)、另於99年6 月11日晚間8 時54分許，再以相同詐騙手法，亦
    使人在高雄縣鳳山市之劉怡伶陷於錯誤，進而於同日晚間9
    時許，前往鳳山市○○路某合作金庫分行操作自動櫃員機，
    誤將25,082元匯至張毓芳前述銀行帳戶內。嗣翁世晏、劉怡
    伶發覺受騙後報警處理，始循線查悉上情。
二、案經臺北縣政府警察局海山分局移送臺灣板橋地方法院檢察
    署檢察官偵查起訴。
    理  由
一、證據能力部分：
    按刑事訴訟法第159 條之5 明定：「被告以外之人於審判外
    之陳述，雖不符前4 條之規定，而經當事人於審判程序同意
    作為證據，法院審酌該言詞陳述或書面陳述作成時之情況，
    認為適當者，亦得為證據。」、「當事人、代理人或辯護人
    於法院調查證據時，知有第159 條第1 項不得為證據之情形
    ，而未於言詞辯論終結前聲明異議者，視為有前項之同意。
    」，其立法理由在於傳聞證據未經當事人之反對詰問予以核
    實，乃排斥其證據能力。惟當事人如放棄對原供述人之反對
    詰問權，於審判程序表示同意該等傳聞證據可作為證據，此
    時，法院除認該傳聞證據欠缺適當性外，自可承認其證據能
    力。又當事人、代理人或辯護人於調查證據時，知有刑事訴
    訟法第159 條第1 項不得為證據之情形，卻表示「對於證據
    調查無異議」、「沒有意見」等意思，而未於言詞辯論終結
    前聲明異議者，應視為已有將該等傳聞證據採為證據之同意
    ，最高法院93年度台上字第3533號、94年度台上字第2976號
    判決亦採同一見解。經查：本案被告張毓芳及檢察官於本院
    準備期日，對於以下經本院調查之證據方法，均表示對證據
    能力不爭執，復於審判期日就本院一一提示之前揭證據方法
    於言詞辯論終結前，均亦未就所調查之證據主張有刑事訴訟
    法第15 9條第1 項不得為證據之情形，是參照上開說明要旨
    ，下列本案經調查之證據，均有證據能力，合先敘明。
二、認定犯罪事實所憑之證據及理由：
    訊據被告固坦承前揭帳戶係其所申設使用之事實，惟矢口否
    認有何幫助詐欺取財犯行，辯稱：伊因怕忘記密碼，故將上
    開帳戶的密碼寫在紙條上，而與提款卡同置於包包內，但於
    前年搬家後就沒有再使用該帳戶，直到99年6 月11日下午5
    時許，伊在家中整理東西發現該帳戶的提款卡、密碼連同包
    包一起遺失，伊於翌日白天至銀行補登存摺，嗣並回家再確
    認提款卡不見後，始於該日下午4 時打電話向銀行掛失，伊
    並沒有將帳戶交給他人使用云云。經查：
(一)、被害人翁世晏、劉怡伶先後於99年6 月11日晚間8 時30分、
    8 時54分許，因接獲不詳之詐欺集團成員來電謊稱渠等先前
    刷卡購物分期設定錯誤，需至自動櫃員機操作變更云云，以
    此詐術手段，使被害人翁世晏、劉怡伶均陷於錯誤，遂依其
    指示於同日晚間9 時許，分別在新竹縣湖口鄉鳳山村某便利
    商店內及高雄縣鳳山市○○路某合作金庫分行操作自動櫃員
    機，誤將25,159元、25,082元匯入被告前述銀行帳戶等情，
    除據渠等於警詢時指訴綦詳，復有被告上開銀行帳戶之存摺
    影本、開戶資料、交易明細，及被害人翁世晏之玉山銀行存
    摺、被害人劉怡伶所提出之自動櫃員機交易明細表各1 份在
    卷可稽( 見偵查卷第19頁、第27頁、第30至36頁) ，是前開
    帳戶確已遭詐欺集團用以當作詐騙被害人所得之匯款帳戶甚
    明。
(二)、又提款卡之密碼乃係由帳戶所有人自行設定，他人無從知悉
    該密碼為何，苟單純遺失帳戶存摺及提款卡，他人應無輕易
    使用上開帳戶作為轉帳及匯提款工具之可能。依一般人使用
    金融帳戶，為避免遺失存摺或提款卡時帳戶內之存款遭人盜
    領，通常均會將提款卡、存摺與密碼分別存放，縱使自己有
    遺忘密碼之虞，通常亦會在其他地方註記備忘而不至於將密
    碼與提款卡同時存放，否則密碼之設定即失其意義，被告係
    一智識正常之成年人，對於上情當無不知之理，況被告於偵
    查時，仍可當庭答出其所設定之帳戶密碼即係其護照號碼，
    於本院審理時並供稱伊有將提款卡密碼抄在一小本子上，偵
    查中即係持該小本子應訊云云，則其自無涉險另行將密碼寫
    在紙條上而與提款卡同置於一處之理，被告前開所辯實與常
    情有違。
(三)、復按一般社會生活經驗，銀行帳戶之提款卡、提款密碼乃係
    個人理財之重要工具，當會妥善保管，若係遭竊或遺失，為
    免遭受財物損失或帳戶遭人為不法之利用，衡情應會立即向
    銀行掛失且報警處理，惟被告於99年6 月11日下午5 時發現
    該等帳戶資料遺失後，竟未立即報警處理，或以電話向上開
    帳戶銀行辦理掛失手續，反拖延至翌日始至銀行刷存摺，且
    於知悉該帳戶已有不明資金匯入後( 見偵查卷第31頁存摺影
    本) ，亦未當場臨櫃辦理掛失，遲至該日下午4 時始思向銀
    行以電話掛失提款卡，惟此時被害人翁世晏、劉怡伶業已遭
    詐騙匯款，並報警而由警方向銀行通報將上開帳戶列為警示
    帳戶( 見偵查卷第16頁、第23頁受理詐騙帳戶通報警示簡便
    格式表各2 份) ，是該帳戶既已遭凍結，被告掛失之手續即
    無法完成，故該行並未留存任何被告掛失該帳戶提款卡之紀
    錄( 見本院卷第20頁合作金庫信維分行99年11月26日合金信
    維字第0990004119號函文) ，益徵被告前揭所辯，實與常情
    相悖。
(四)、況衡諸常情，詐欺集團以他人帳戶供作款項出入之帳戶，通
    常會先取得帳戶所有人之同意才使用，否則一旦帳戶所有人
    掛失，被害人匯入之款項即遭凍結無法提領，帳戶所有人反
    可輕易辦理補發存簿、變更印鑑、密碼，將款項提領一空，
    詐欺集團豈有冒此風險之理。苟本件如被告所辯該帳戶提款
    卡自前年搬家後均未使用，亦不知於何時、地遺失，詐欺集
    團根本無法知悉帳戶所有人即被告何時會辦理掛失，則被害
    人匯入之款項是否可順利提領尚處不確定之狀態，衡酌渠等
    既可施詐術於人，顯非至愚之人，當無可能涉險將渠等詐騙
    所得匯入被告上開帳戶。故被告辯稱其帳戶之提款卡、密碼
    係遺失云云，顯無足採，上開帳戶確係被告自行交付予他人
    使用乙情，足堪認定。
(五)、按金融存款帳戶，事關存戶個人財產權益之保障，與存戶之
    印鑑章、提款卡結合，其專屬性、私密性更形提高，一般人
    亦均有應妥為保管，以防止被他人冒用之認識。縱有特殊情
    況偶有將存摺、印鑑章、提款卡交付他人之需，亦必深入瞭
    解其用途後再行提供以使用，恆係吾人日常生活經驗與事理
    ；且金融帳戶為個人理財之工具，申請開設金融帳戶並無任
    何特殊之限制，一般民眾皆可以存入最低開戶金額之方式申
    請開戶，一個人可以在不同之金融機構申請多數之存款帳戶
    使用，並無何困難，此乃眾所周知之事實，則依一般人之社
    會生活經驗，苟見非親非故之人不以自己名義申請開戶，反
    而以出價蒐購或其他方式向他人蒐集金融機構帳戶供己使用
    ，衡情當知悉蒐集金融帳戶者，係將所蒐集之帳戶用於從事
    財產犯罪。況觀諸現今社會上，恐嚇取財或詐騙者蒐購人頭
    帳戶，持以作為恐嚇取財或信貸、手機簡訊詐欺之事，常有
    所聞，出賣或出借帳戶予非親非故之人，受讓人係為從事財
    產犯罪之人，此為一般稍具智識程度或社會經驗之人能預見
    之情事。被告對其將金融帳戶之提款卡交付他人使用，可能
    遭持以從事財產犯罪既有所預見，卻仍執意為之，其有幫助
    他人犯詐欺取財罪之不確定犯罪故意甚明。本件事證明確，
    被告犯行堪予認定，應依法論科。
三、按刑法上之幫助犯，係對於犯罪與正犯有共同之認識，而以
    幫助之意思，對於正犯資以助力，而未參與實施犯罪之行為
    者而言。本件被告提供帳戶讓被害人存入款項，並未實際參
    與詐騙集團成員對被害人施用詐術之行為，是核其所為，係
    犯刑法第30條第1 項、第339 條第1 項之幫助詐欺取財罪，
    爰依刑法第30條第2 項之規定減輕其刑。被告以提供帳戶提
    款卡及密碼之一行為，致被害人翁世晏、劉怡伶先後依詐騙
    集團之指示而匯款，使其等之財產法益分別受有損害，係屬
    一行為觸犯數罪名之同種想像競合犯，僅論以一罪。爰審酌
    被告提供帳戶予詐欺集團作為犯罪使用，增加被害人尋求救
    濟之困難，並使犯罪之訴追趨於複雜，擾亂社會正常交易安
    全，及本件被害人受詐騙之金額合計達50,241元、被告犯後
    否認犯行之態度、檢察官具體求刑有期徒刑3 月，稍嫌過重
    等一切情狀，量處如主文所示之刑，並諭知易科罰金之折算
    標準，以示懲儆。
據上論斷，應依刑事訴訟法第299 條第1 項前段，刑法第30條第
1 項、第2 項、第339 條第1 項、第55條、第41條第1 項前段，
刑法施行法第1條之1，判決如主文。
本案經檢察官洪國朝到庭執行職務。
中    華    民    國    99    年    12    月    31    日
                  刑事第十三庭  審判長法  官  林淑婷
                                      法  官  饒金鳳
                                      法  官  陳昭筠
以上正本證明與原本無異。
如不服本判決應於收受送達後10日內向本院提出上訴書狀，並應
敘述具體理由；其未敘述上訴理由者，應於上訴期間屆滿後20日
內向本院補提理由書（均須按他造當事人之人數附繕本）「切勿
逕送上級法院」。
                                      書記官  黃文儀
中    華    民    國   100    年    1     月    3     日
附錄本案論罪科刑法條全文：
中華民國刑法第339條
意圖為自己或第三人不法之所有，以詐術使人將本人或第三人之
物交付者，處 5 年以下有期徒刑、拘役或科或併科 1 千元以下
罰金。
以前項方法得財產上不法之利益或使第三人得之者，亦同。
前二項之未遂犯罰之。

司法院資訊處製作；財團法人民間司法改革基金會備份。
